臺灣宜蘭地方法院民事判決
111年度小上字第7號
上  訴  人  曹軍威  
被上訴人    游忞翰  
上列當事人間因請求返還借款事件，上訴人對於民國111年2月17
本院宜蘭簡易庭110年度宜小字第332號第一審判決提起上訴，本
院判決如下：
    主  文
原判決廢棄，發回本院宜蘭簡易庭。
    理  由
一、按關於請求給付金錢或其他代替物或有價證券之訴訟，其標
    的金額或價額在新臺幣（下同）10萬元以下者，適用本章所
    定之小額程序。前項之訴訟，其標的金額或價額在50萬元以
    下者，得以當事人之合意適用小額程序，其合意應以文書證
    之，民事訴訟法第436條之8第1、4項定有明文。又依同法第
    436條之15規定，於小額訴訟程序中，當事人為訴之變更、
    追加或提起反訴，除當事人合意繼續適用小額程序並經法院
    認為適當者外，僅得於第436條之8第1項之範圍內為之。次
    按應適用通常訴訟程序或簡易訴訟程序事件，而第一審法院
    行小額程序者，第二審法院得不經言詞辯論程序，廢棄原判
    決，將該事件發回原法院，但第436條之8第4項之事件，當
    事人已表示無異議或知其違背或可得而知其違背，並無異議
    而為本案辯論者，不在此限。前項情形，應予當事人陳述意
    見之機會，如兩造同意由第二審法院繼續適用小額程序者，
    應自為裁判，復為同法第436條之26所明定。
二、再按民事訴訟法第436條之23規定，並未準用民事訴訟法第
    第435條第2項「前項情形，被告不抗辯而為本案之言詞辯論
    者，視為已有適用簡易程序之合意」之「擬制合意」適用小
    額訴訟程序。而同法第436條之15立法意旨略以：「小額程
    序之目的在於迅速、簡便解決小額事件之爭執，．．，如訴之
    變更、追加或提起反訴之結果，其訴訟標的金額或價額已逾
    適用小額訴訟程序之範圍（10萬元）時，因訴訟標的金額或
    價額較高，往往法律關係複雜，不易達到小額程序迅速、簡
    便解決爭執之目的，故應予禁止。惟當事人如就變更、追加
    後之新訴或反訴合意繼續適用小額訴訟程序並經法院認為適
    當者（例如法律關係並不複雜，仍不影響速審速結之情形）
    ，為免當事人另行起訴以求訴訟經濟，仍得適用小額訴訟程
    序」，綜上可知，小額訴訟程序進行中，當事人若變更其訴
    之聲明，致訴訟標的之金額或價額在10萬元以上，50萬元以
    下，法院若仍以小額程序續行訴訟時，自應以當事人明示合
    意為要件，並應先予當事人陳述意見之機會，始符合前述規
    定、民事訴訟法設計之程序轉換機制及保障人民程序主體權
    、程序選擇權之意旨（一般法院實務均同此見解，見本案「
    參考判決卷」內之判決）。
三、經查，被上訴人起訴時，原請求上訴人應給付被上訴人1萬
    元，及自民國（下同）110年3月5日起至清償日止，按週年
    利率百分之5計算之利息（見本院110年度司促字第1884號支
    付命令卷第13頁），因被上訴人請求之訴訟標的金額未逾10
    萬元，經本院宜蘭簡易庭分為110年度宜小字第332號返還借
    款事件，由承審法官適用小額訴訟程序審理。然被上訴人於
    110年11月11日言詞辯論期日，變更聲明為請求20萬元（見
    原審卷第20頁），是本件訴訟標的金額已擴張為20萬元而逾
    10萬元，惟原審並未詢問兩造是否合意繼續依小額訴訟程序
    審理，即續行小額訴訟程序，並辯論終結定期宣判，此有原
    審於110年11月11日、110年12月16日、111年1月27日之言詞
    辯論筆錄可稽（見原審卷第20頁正反面、25、26、29頁正反
    面），核與民事訴訟法第436條之15、第436條之26等規定，
    尚非相符。
四、經本院依民事訴訟法第436條之26第2項規定於111年6月6日
    函文兩造：請於文到10日內就原審誤用小額程序陳述意見或
    表示是否同意本院第二審繼續適用小額程序（見本案卷第64
    頁），上訴人於111年6月15日到院之民事陳報表示：「不同
    意繼續使用小額訴訟程序」（見本案卷第68頁），而被上訴
    人迄今仍未表示意見（該函文已於111年6月13日送達被上訴
    人，見本案卷第72頁之送達證書），故兩造並未合意本院第
    二審法院繼續適用小額訴訟程序審理，則依前開說明，原審
    訴訟程序既有前述瑕疵，其基此所為之判決，亦屬違背法令
    ，上訴人上訴意旨，雖未指摘及此，但原審訴訟程序既有違
    背法令情事，仍應認上訴為有理由，復因上訴人不同意由第
    二審法院繼續適用小額訴訟程序，為維持當事人之審級利益
    ，保障當事人之程序權益，自有將原判決廢棄，發回原審法
    院更為合法適當裁判之必要，爰不經言詞辯論，逕由本院將
    原判決廢棄，發回原審法院改依簡易訴訟程序重行審理，以
    符法制。從而，上訴人指摘原審判決不當，求予廢棄，為有
    理由，應予准許。
五、據上論結，本件上訴為有理由，依民事訴訟法第436條之26
    第1項前段，判決如主文。
中　　華　　民　　國　　111   年　　6  　月　　21　 　日
                  民事庭審判長法  官  鄭貽馨
                              法  官　張文愷
                              法  官  伍偉華
以上正本係照原本作成。
本判決不得上訴。　　　　　　　　　　　　　　　　　　
中　　華　　民　　國　　111 　年　　6 　　月　　21　　日
                              書記官  邱信璋